【裁判字號】    90,判,1954
【裁判日期】    901025
【裁判案由】    營利事業所得稅
【裁判全文】
最  高  行  政  法  院  判  決                    九十年度判字第一九五四號
    原      告  可達機械股份有限公司
    代  表  人  甲○○
    被      告  財政部臺灣省中區國稅局
    代  表  人  楊重華
右當事人間因營利事業所得稅事件，原告不服行政院中華民國八十九年一月廿七日台
八十九訴字第○二七二二號再訴願決定，提起行政訴訟，本院判決如左：
    主  文
原告之訴駁回。
訴訟費用由原告負擔。
    事  實
緣原告民國八十五年度營利事業所得稅結算申報，列報商品盤損新臺幣（下同）九、
八七二、五六三元、商品盤盈三、九四一、三七六元，經被告核定全年所得額九一、
○一七、九九七元，應補稅額一、四七九、七三三元，原告不服，就商品盤損及商品
盤盈項目，申經復查結果，未獲變更，提起訴願、再訴願，均遭決定駁回，遂提起行
政訴訟，茲摘兩造訴辯意旨於次：
原告起訴意旨略謂：一、依八十七年三月三十一日發布之營利事業所得稅查核準則第
一○一條規定如下：（一）商品盤損之科目，僅係對於存貨採永續盤存制者適用之。
（二）商品盤損，已於事實發生後十五日內檢具清單報請該管稽徵機關調查，或經稅
務代理人盤點並提出報告，經查明屬實者，應予認定。（三）商品盤損，依商品之性
質，不可能提出證明文件者，如營利事業會計制度健全，經實地盤點結果，其商品盤
損率在百分之一以下者，得予認定。另依財政部七十四年五月三十日台財稅第一六七
九六號函釋「營利事業適用營利事業所得稅結算申報查核準則第一○一條第三款規定
列報商品盤損者，各稽徵機關應切實查明，其商品之性質可能發生自然損耗、變質或
滅失情事者，始得依上開條款規定認列」。觀前述規定，公司組織應在無法提供證明
文件時，始有依商品之性質可能發生自然損耗與否之適用，對於經得提供證明文件之
營利事業，應無適用之理。二、原告存貨採永續盤存制，且帳簿記錄完備，其於八十
五年度盤點時，經稅務代理人（建業會計師事務所林世傑會計師）出具稅務簽證報告
註明經抽盤無誤，被告依原告產品之性質無發生自然損耗之可能而予剔除，顯然與法
不符，請撤銷原處分。三、另行政院於駁回原告再訴願理由有「盤點記錄無稅務代理
人林世傑之簽章，而予駁回，惟原告當初係委託建業會計師事務所執行稅務簽證，該
事務所為國內知名國際性事務所，簽證客戶眾多，年底盤點，所需人力龐大，必然無
法均由簽字會計師逐一在盤點單上簽字，惟該事務所派員參與原告盤點，由事務所人
員於盤點單上簽名，且亦記載於其工作底稿中，並於其簽證報告中說明事實，行政院
以此理駁回原告之再訴願，實難讓人心服。四、再者原告之盤點清冊與申報之盤點結
果有所差異，主要係部分商品由廠商無償提供主樣品或產品委外加工後超額損耗，應
由加工廠商自行購入補足，故原告不將其列入盤盈虧中，訴願核定未考慮此部分差異
即駁回原告之訴願，實難讓人心服，且依盤點清冊所列原告應列報之盤虧損失遠高於
申報損失，之所以列報之損失低於實際損失，係因部分委外加工品盤點損失應由加工
廠商自行購買補足，故原告自行扣除此部分盤損，形成差異，行政院以此理由駁回原
告之再訴願，等於鼓勵廠商不要誠實申報，與其立法意旨，顯有不符，再者依財政部
說明，若依性質不可能產生盤損之商品，即不得列報商品盤損，明顯不符現行商業環
境需求，營利事業為提高競爭力，採標準成本制結算產品成本，以及時反應其經營概
況，為目前營利事業面對日益競爭之商業環境所常採行之成本會計制度，而一般公司
在盤點時，將標準成本與實際成本之差異列為盤盈虧，亦常為營利事業採用，依財政
部之解釋，經營電子零件、機械零件等行業均不可能列盤盈虧，且若僅列報盤盈而無
盤虧，是否可不列為所得課稅，由此可見此規定顯不合理，且損及納稅義務人之權益
，請撤銷原處分，及一再訴願決定等語。
被告答辯意旨略謂：一、原告八十五年度營利事業所得稅結算申報，原列報商品盤損
九、八七二、五六三元、商品盤盈三、九四一、三七六元，並註記係原料、在製品、
製成品之盤點損盈，案經被告初查，以原告主要產品為木工機具及其馬達之製造加工
，其約千餘種原料均為金屬類或塑膠類物品，其商品（含在製品及製成品）性質不可
能發生自然損耗、變質或滅失情事，與首揭查核準則第一百零一條第三款規定不符，
商品盤損（盈）乃全數否准認列。原告不服，主張其存貨係採永續盤存制，且帳簿紀
錄完備，本年度期末盤點時經稅務代理人實地抽盤並作成記錄，原告亦同時保存完整
之盤點紀錄及盤盈彙總表以供查核，符合首揭查核準則第一百零一條第二、三款規定
，請重新查核並予追認云云，申經被告復查決定以，原告本年度營利事業所得稅結算
申報，係經會計師查核簽證，依其查核報告所載原告存貨計價採永續盤存制，經被告
八十七年七月十七日以中區國稅法字第八七○○三九○六六號函請原告提示當年度存
貨盤點之計畫、紀錄、報告等資料，依原告提示八十五年年終盤點手冊記載，盤點卡
一式三聯，分別為會計聯、物料聯、會計師聯，各級盤點人員將實際盤點數量及狀況
填列於盤點卡上核對無誤後簽名表示業經盤點，會計課於盤點卡由相關支援人員建檔
完成後彙總實際盤點結果並與帳面資料比較，印出盤點清冊，便於追查差異；惟依原
告提示盤點卡、廠內、廠外盤點清冊與其申報進料、耗料、存料明細表核對結果，有
多項原料之期末數量不符，亦有多項原料有盤點卡，而明細表卻未記載或明細表有列
數量，而無盤點卡之情事，且各該盤點紀錄並無稅務代理人林世傑會計師之簽章，致
被告無從查明其盤損（盈）事實，且原告生產木工機具及其馬達之製造加工，其原料
尚無發生自然損耗、變質或滅失之情事，依首揭查核準則規定及函釋意旨，被告否准
認列商品盤損（盈），尚無不合，復查後遂予維持。原告執詞訴經訴願、再訴願決定
均持與被告相同論見予以駁回。二、原告除仍執與復查、訴願、再訴願相同主張資為
爭議外，其稅務代理人林世傑會計師未於各盤點紀錄簽章，亦為原告不爭之事實，原
告空言主張，委無可採。三、綜上，請駁回原告之訴等語。
    理  由
按「商品盤損之科目，僅係對於存貨採永續盤存制者適用之。」「商品盤損，已於事
實發生後十五日內檢具清單報請該管稽徵機關調查，或經稅務代理人盤點並提出報告
，經查明屬實者，應予認定。」「商品盤損，依商品之性質，不可能提出證明文件者
，如營利事業會計制度健全，經實地盤點結果，其商品盤損率在百分之一以下者，得
予認定。」為營利事業所得稅查核準則（以下簡稱查核準則）第一百零一條第一款、
第二款及第三款前段所規定。又「營利事業適用營利事業所得稅結算申報查核準則第
一百零一條第三款規定列報商品盤損者，各稽徵機關應切實查明，其商品之性質可能
發生自然損耗、變質或滅失情事者，始得依上開條款規定認列。」財政部七十四年五
月三十日台財稅第一六七九六號函釋有案。上開函釋核與所得稅法相關規定意旨尚無
不符，本院得予援用。本件原告八十五年度營利事業所得稅結算申報，列報商品盤損
九、八七二、五六三元、商品盤盈三、九四一、三七六元，經被告核定全年所得額九
一、○一七、九九七元，應補稅額一、四七九、七三三元，原告不服，循序提起行政
訴訟，主張：原告存貨係採永續盤存制，並依稅捐稽徵機關管理營利事業會計帳簿憑
證辦法設置帳簿、成本制度並備有相關盤點文件，並經會計師查核簽證及監督參與盤
點，已符合查核準則第一百零一條第二、三款規定，不應否准認列系爭商品盤損及商
品盤盈云云。經查，原告主要產品為木工機具及其馬達之製造加工，其餘千餘種原料
均為金屬類或塑膠類物品，其在製品及製成品在性質上不可能發生自然損耗、變質或
滅失情事，且依原告提示八十五年年終盤點手冊記載，盤點卡一式三聯，分別為會計
聯、物料聯、會計師聯，各級盤點人員將實際盤點數量及狀況填列於盤點卡核對無誤
後簽名表示業經盤點，會計課於盤點卡由相關支援人員建檔完成後彙總實際盤點結果
並與帳面資料比較，印出盤點清冊，便於追查差異。惟依原告提示盤點卡、廠內、廠
外盤點清冊與其申報進料、耗料、存料明細表核對結果，有多項原料之期末數量不符
，亦有多項原料有盤點卡而明細表未記載，或明細表有列數量而無盤點卡，致被告無
從查明其盤點損盈之事實，且原告之盤點紀錄並無稅務代理人林世傑會計師之簽章，
與首開查核準則第一百零一條第二、三款規定不符。從而原告所訴各節，均無足取，
本件原處分否准原告認列系爭商品之盤損及盤盈，揆諸首揭規定，洵無違誤，一再訴
願決定遞予維持，俱無不合，原告起訴意旨，難謂為有理由，應予駁回。
據上論結，本件原告之訴為無理由，爰依行政訴訟法施行法第二條、行政訴訟法第九
十八條第三項前段，判決如主文。
中    華    民    國      九十      年      十        月    二十五      日
                    最 高 行 政 法 院  第 二 庭
                                審 判 長 法  官      陳  石  獅
                                         法  官      林  家  惠
                                         法  官      彭  鳳  至
                                         法  官      高  啟  燦
                                         法  官      黃  合  文
右  正  本  證  明  與  原  本  無  異
                                         法院書記官  張  雅  琴
中    華    民    國      九十      年      十        月    三十一      日


司法院資訊處製作；財團法人民間司法改革基金會備份。
